ACORDAO-COMPLETO-2321513

ACÓRDÃO 1222/2019 ATA 18/2019 - PLENÁRIO

VISTOS, relatados e discutidos estes autos em que se aprecia pedidos de reexame interpostos por Coaracy Gentil Monteiro Nunes Filho e Sérgio Ribeiro Lins de Alvarenga contra o Acórdão 3150/2016-TCU-Plenário, retificado por inexatidão material pelos Acórdão 908/2017-TCU-Plenário e 1047/2017-TCU-Plenário,
ACORDAM os Ministros do Tribunal de Contas da União, reunidos em Sessão do Plenário, ante as razões expostas pelo Relator, em:
9.1. conhecer dos presentes pedidos de reexame, com fundamento nos arts. 32, parágrafo único, 33 e 48 da Lei 8.443/1992, para, no mérito, negar-lhe provimento;
9.2. dar ciência desta deliberação aos recorrentes, à Confederação Brasileira de Desportos Aquáticos (CBDA) e ao interessado.

Pedido de reexame interposto contra acordão que aplicou multa aos recorrentes em processo de auditoria que examinou a legalidade, a eficiência, a eficácia e a efetividade dos recursos provenientes da Lei 10.264/2001 (Lei Agnelo/Piva).

Comitê Olímpico Brasileiro, Confederação Brasileira de Desportos Aquáticos (CBDA), vinculação ao Ministério do Esporte.

3. Interessado/Recorrente:
3.1. Interessado: Ministério do Esporte.
3.2. Recorrentes: Coaracy Gentil Monteiro Nunes Filho (CPF XXX.405.127-XX) e Sérgio Ribeiro Lins de Alvarenga CPF XXX.530.627-XX).

13.1. Ministros presentes: Ana Arraes (na Presidência), Walton Alencar Rodrigues, Benjamin Zymler, Augusto Nardes (Relator), Aroldo Cedraz, Raimundo Carreiro e Bruno Dantas.
13.2. Ministro-Substituto convocado: Marcos Bemquerer Costa.
13.3. Ministro-Substituto presente: André Luís de Carvalho.

ACORDAO-COMPLETO-2539617

Acórdão de Relação 1535/2022 - Plenário

Acórdão de Relação

ACORDAO-COMPLETO-2457168

Acórdão de Relação 465/2021 - Plenário

AUGUSTO NARDES

Ministro Vital do Rego.

Adoto como relatório, com os ajustes de forma pertinentes, instrução elaborada no âmbito da Secretaria de Recursos - Serur (peça 160) , que teve a anuência de seu corpo dirigente (peças 161 162) :
"INTRODUÇÃO
1. 	Trata-se de pedido de reexame interposto por Coaracy Gentil Monteiro Nunes Filho e Sérgio Ribeiro Lins de Alvarenga (peça 88) , contra o Acórdão 3150/2016-TCU-Plenário (peça 70) , da relatoria do Ministro Vital do Rêgo, retificado por inexatidão material pelos Acórdão 908/2017-TCU-Plenário e 1047/2017-TCU-Plenário. A deliberação recorrida apresenta o seguinte teor, com a redação dada pelos Acórdão 908/2017-TCU-Plenário (peça 90) e 1047/2017-TCU-Plenário (peça 94) , destacando-se os itens impugnados:
9.1. rejeitar as razões de justificativa dos Srs. Sérgio Ribeiro Lins de Alvarenga (XXX.530.627-XX) e Coaracy Gentil Monteiro Nunes Filho (XXX.405.127-XX) , respectivamente presidente e diretor financeiro da CBDA, em decorrência de:
9.1.1. realização de despesas contingenciais em valores superiores ao determinado nas orientações da Circular do Comitê Olímpico Brasileiro (COB) 040/2014;
9.1.2. utilização de recibos para prestação de contas de despesas contingenciais sem identificação dos beneficiários em desacordo com o item 25 do Anexo A da IN COB 1/2014, bem como a aprovação de gastos de produtos vedados com o uso desta verba em afronta à orientação da própria CDBA;
9.1.3. ausência de conferência e acompanhamento do andamento dos contratos custeados com recursos federais, bem como de pesquisa prévia de preços, dando ensejo a prática de atos que ferem os princípios da economicidade e da eficiência;
9.2. aplicar aos Srs. Sérgio Ribeiro Lins de Alvarenga (XXX.306.271-XX) e Coaracy Gentil Monteiro Nunes Filho (XXX.405.127-XX) , individualmente, a multa prevista no artigo 58, inciso II, da Lei 8.443/1992, c/c o artigo 267 do Regimento Interno, no valor de R$ 20.000,00 (vinte mil reais) , fixando-lhes o prazo de 15 (quinze) dias, a contar das notificações, para comprovarem, perante o Tribunal (artigo 214, inciso III, alínea 'a', do Regimento Interno) , o recolhimento das dívidas aos cofres do Tesouro Nacional, atualizadas monetariamente desde a data de publicação deste acórdão até a dos efetivos recolhimentos, se forem pagas após o vencimento, na forma da legislação em vigor;
9.3. autorizar, desde logo, nos termos do artigo 28, inciso II, da Lei 8.443/1992, a cobrança judicial das dívidas, caso não atendidas as notificações;
9.4. autorizar, desde logo, caso solicitado e o processo não tenha sido remetido para cobrança judicial, o pagamento das dívidas em até 36 (trinta e seis) parcelas mensais e consecutivas, nos termos do artigo 26 da Lei 8.443/1992, c/c o artigo 217 do Regimento Interno/TCU, fixando-se o vencimento da primeira parcela em 15 (quinze) dias, a contar do recebimento da notificação, e o das demais a cada 30 (trinta) dias, devendo incidir sobre cada valor mensal os correspondentes acréscimos legais, na forma prevista na legislação em vigor, sem prejuízo de alertar os responsáveis de que a falta de comprovação do recolhimento de qualquer parcela implicará o vencimento antecipado do saldo devedor; 
9.5. determinar à Confederação Brasileira de Desportos Aquáticos, com fundamento no artigo 250, inciso II, do Regimento Interno do TCU (RITCU) , que:
9.5.1. apresente a este Tribunal, no prazo de 60 dias, plano de ação com vistas a adotar procedimentos para sanear a recorrência das seguintes irregularidades, devendo conter, no mínimo, as medidas que serão adotadas, os responsáveis pelas ações e o prazo previsto para a sua implementação:
9.5.1.1 realização de despesas contingenciais em valores superiores ao determinado nas orientações da Circular do Comitê Olímpico do Brasil (COB) 040/2014;
9.5.1.2. utilização de recibos para prestação de contas de despesas contingenciais sem identificação dos beneficiários em desacordo com o item 25 do Anexo A da IN COB 1/2014, bem como a aprovação de gastos de produtos vedados com o uso desta verba em afronta à orientação da própria CDBA;
9.5.1.3. pagamento a servidor ou empregado público com recursos provenientes da Lei 9.615/1998 em desacordo com o artigo 24, § 2º do Decreto 7.984/2013 e com o item 16 da IN COB 1/2014;
9.5.1.4. descumprimento do item 5 e demais disposições do Manual de Compras da IN COB 01/2014 por realizar aquisições em valor superior a R$ 25.000,00 não precedidas por pregão eletrônico;
9.5.1.5. ausência de conferência e acompanhamento do andamento dos contratos custeados com recursos federais, bem como de pesquisa prévia de preços, dando ensejo a prática de atos que ferem os princípios da economicidade e da eficiência;
9.5.2. abstenha-se de realizar pagamentos a empregados ou servidores públicos com recursos provenientes da Lei 9.615/1998, a qualquer título, em obediência ao artigo 24, § 2º do Decreto 7.984/2013, comprovando a este Tribunal as medidas adotadas no prazo de 15 (quinze) dias;
9.6. dar ciência ao Comitê Olímpico do Brasil (COB) sobre as irregularidades descritas no item 9.6 deste acórdão;
9.7. determinar à SecexEducação que:
9.7.1. instaure processo específico para apurar a conexão dos indícios de direcionamento de licitação tratados neste autos com as denúncias apresentadas pelo Ministério Público Federal que redundaram na constituição de ações de improbidade contra o presidente e diretor da Confederação Brasileira de Desportos Aquáticos, autorizando desde já as inspeções e diligências necessárias, bem como o intercâmbio de informações, a fim de subsidiar a instrução dos autos que vierem a ser instaurados;
9.7.2. monitore as determinações descritas no item 9.5 deste acórdão;
9.8. encaminhar cópia deste acórdão, bem como do relatório e do voto que o fundamentam, ao Comitê Olímpico do Brasil, ao Ministério do Esporte, à Confederação Brasileira de Desportos Aquáticos e à Procuradoria da República no Estado de São Paulo.
HISTÓRICO
2.	Cuidam os autos de Relatório de Auditoria de Conformidade, na modalidade de  Fiscalização de Orientação Centralizada (FOC) , tendo por base o período de 1/1/2013 a 2/10/2015, com objetivo de aferir a legalidade, eficiência, eficácia e efetividade dos recursos provenientes da Lei 10.264/2001 (Lei Agnelo/Piva) que foram descentralizados pelo Comitê Olímpico Brasileiro (COB) para a Confederação Brasileira de Desportos Aquáticos (CBDA) . O volume de recursos fiscalizados na CBDA alcançou o montante de R$ 3.806.274,50 (peça 35) .
2.1.	Os critérios usados na presente fiscalização estão contidos na Lei 9.615/1998, que trata das normas gerais sobre desporto, bem como nas alterações posteriores, a exemplo da Lei Agnelo/Piva. 
2.2.	O trabalho foi realizado sob coordenação da SecexEducação, e contou com a participação de seis secretarias de controle externo de âmbito estadual, a saber: Secex-MG, Secex-RJ, Secex-SE, Secex-RS, Secex-PR e Secex-SP.
2.3.	No curso da auditoria foram identificados os seguintes achados de auditoria (item 34 do relatório à peça 36) :
	a) indícios de direcionamento da licitação;
	b) irregularidade no pagamento com recursos do convênio: despesas contingenciais e prática de ato antieconômico;
	c) Irregularidades no pagamento com recursos do convênio: pagamento de despesas vedadas;
	d) deficiências na realização de pesquisa de preços;
	e) processo de eleição para presidente ou dirigente máximo da entidade apresenta requisitos que dificultam a alternância no exercício dos cargos de direção.
2.4.	Mediante autorização por despacho (peça 38) , a Secex-MG promoveu as audiências do presidente e do diretor financeiro da entidade em relação aos achados da alínea 'b' e 'd'. Em relação ao apontamento da alínea 'a', promoveu-se a audiência apenas do primeiro gestor, além da oitiva da Agência Roxy de Turismo. Para os indícios detalhados na irregularidade da alínea 'e', a unidade regional propôs o encaminhamento da questão para tratamento no relatório consolidado (TC Processo 023.922/2015-0) da FOC (peça 67) .
2.5.	Após análise, a unidade técnica propôs a rejeição das razões de justificativa em relação a todas as audiências realizadas, com aplicação de multa, assim como determinações para a CDBA e COB e ciência ao Ministério do Esporte (ME) . O Ministro acompanhou a unidade técnica em relação aos achados das alíneas 'b', 'c' e 'd', rejeitando as razões de justificativas em decorrências das seguintes irregularidades, o que deu origem ao Acórdão 3150/2016-TCU-Plenário (peça 70) :
	a) realização de despesas contingenciais em valores superiores ao determinado nas orientações da Circular do Comitê Olímpico Brasileiro (COB) 040/2014; 
	b) utilização de recibos para prestação de contas de despesas contingenciais sem identificação dos beneficiários em desacordo com o item 25 do Anexo A da IN COB 1/2014, bem como a aprovação de gastos de produtos vedados com o uso desta verba em afronta à orientação da própria CDBA; 
	c) ausência de conferência e acompanhamento do andamento dos contratos custeados com recursos federais, bem como de pesquisa prévia de preços, dando ensejo a prática de atos que ferem os princípios da economicidade e da eficiência;
2.6	A Confederação Brasileira de Desportos Aquáticos (CBDA) , Coaracy Gentil Monteiro e Sérgio Ribeiro Lins de Alvarenga, respectivamente, presidente e diretor financeiro da entidade, interpuseram embargos de declaração contra o Acórdão 3150/2016-TCU-Plenário (peça 74) que foram acolhidos parcialmente, sem efeitos infringentes, dando origem ao Acórdão 229/2017-TCU-Plenário (peça  77) . Este, por sua vez, foi objeto de Embargos de Declaração pelos mesmo recorrentes, (peça 81) , os quais, por serem considerados meramente protelatórios, foram rejeitados por meio do Acórdão 753/2017-TCU-Plenário (peça 82) .
2.7.		Inconformados, os gestores Coaracy Gentil Monteiro e Sérgio Ribeiro Lins de Alvarenga ingressaram com 'Recurso de Reconsideração', denominação não adequada para recursos em processos de fiscalização de atos e contratos, razão pela qual a peça foi examinada com base nos requisitos estabelecidos para o pedido de reexame, cabível nestes autos, requerendo a reforma do Acórdão 3150/2016-TCU-Plenário para afastar a aplicação de multa. 
2.8.	Alternativamente, os recorrentes requerem que a multa seja reduzida aos parâmetros condizentes com os precedentes apontados no recurso. 
ADMISSIBILIDADE
3.	Reitera-se o exame preliminar de admissibilidade contido na peça 129, ratificado pelo Ministro relator Augusto Nardes na peça 132, que concluiu pelo conhecimento dos recursos, suspendendo-se os efeitos dos itens 9.2 e 9.3 do Acórdão 3150/2016-TCU-Plenário, eis que preenchidos os requisitos processuais aplicáveis à espécie.
MÉRITO
4.	Delimitação
4.1.	 Constitui objeto do recurso as seguintes questões: 
	a) se cabe a aplicação de multa aos recorrentes (peça 88, p. 4-9) ;
	b) se no caso inexiste grave infração à norma legal, nos termos do art. 58, inciso II, da Lei 8.443/1992 (peça 88, p. 9-11) ;
	c) se a responsabilidade deve ser estendida a terceiros, sob pena de violação aos princípios da segregação das funções e da isonomia (peça 88, p. 11-13) ;
	d) se a multa deve ser reduzida (peça 88, p. 14-18) .  
5.	Se cabe a aplicação de multa aos recorrentes (peça 88, p. 4-9) .
5.1.	Os recorrentes defendem que a multa deve ser afastada, com base nos seguintes argumentos:
	a) destaca-se, à peça 88, p. 4, a complexidade das funções de Presidente e de Diretor Financeiro exercidas pelos recorrentes na CBDA, que sinalizam a quantidade de seus compromissos e atribuições diárias, não sendo minimamente proporcional que respondam pessoalmente por toda e qualquer irregularidade encontrada no conjunto de uma estrutura de tal dimensão, sendo necessário, para tanto, que haja clara demonstração de condutas abusivas praticadas pessoalmente pelos recorrentes a fim de justificar eventual sanção, o que não foi provado nos autos;
		b) a aplicação de multa decorre de atos que, em sua maioria, nem de perto tiveram a participação ou conexão direta dos recorrentes, sequer no ambiente da omissão;
	c) as poucas condutas apontadas como irregulares sempre foram imputadas ora a um ora a outro recorrente, o que sinaliza um desalinhamento entre o posicionamento firmado nessa Corte e o princípio da individualização da pena, uma vez que, mesmo tendo praticado atos diversos, os recorrentes receberam penalidade igual, sem que houvesse apontamento de correspondência entre fato e responsabilidade, ou seja, identidade de condutas;
	d) só é possível responsabilizar os recorrentes se houver elemento probatório que faça vínculo entre cada uma das condutas e os respectivos resultados, o que não ocorreu no caso, tese essa que é reforçada por: 
	d.1) doutrina de Sergio Cavalieri Filho citada à peça 88, p. 5 que define nexo como elemento referencial entre a conduta e o resultado; por meio do nexo se pode concluir quem foi o causador do dano, somente podendo haver responsabilização com nexo, o qual é a prova de que uma conduta foi determinante para tingir certo resultado;
	d.2) entendimento dito do STF, mas sendo do STJ transcrito à peça 88, p. 5, no qual foi acolhido embargos de divergência pela necessidade de individualização da conduta para que o recorrente seja responsabilizado, sendo inepta a denúncia que não individualiza a conduta do réu, se limitando a mencionar o cargo por ela ocupado na empresa (STJ - REsp: 687594 CE 2005/0090504-6, Relator: Ministra MARIA THEREZA DE ASSIS MOURA, Data de julgamento: 24/02/2010, S3 - TERCEIRA SEÇÃO, Data de Publicação: Dje 14/04/2010) ;
	d.3) Curso de Introdução à Responsabilização oferecido pelo Instituto Serzedello Correa, por meio do qual o TCU ensina aos auditores que:		
d.3.1) em auditorias, inspeções e fiscalizações em órgão públicos, na hipótese de atribuição de uma irregularidade específica ao gestor, o ônus de comprovar a ocorrência é de quem alega, não se podendo invocar, nessas situações, a regra de inversão do ônus da prova;
d.3.2) ao tratar da conduta, o auditor deverá descrevê-la com verbos no infinitivo que expressem o ato praticado (fazer isso) , descrever o ato do gestor contribuiu ou determinou a ocorrência da irregularidade, qual seria a conduta correta que deveria ter sido adotada;
d.3.3) o nexo de causalidade é o liame entre o agir do responsável e o resultado, sendo necessário que se evidencie correlação entre a conduta e o resultado, demonstrando-se ter agido o agente ao menos com culpa;   
	d.4) Portaria Adplan 1/2010 que traz a orientação de que a demonstração da culpa é essencial para que se possa demonstrar o nexo de causalidade e a inexistência do nexo de causalidade significa que o gestor não pode ser responsabilidade pelo resultado (BRASIL. Tribunal de Contas da União. Secretaria Adjunta de Fiscalização (Adplan) . Portaria Adplan 1/2010 - Orientações para elaboração da matriz de responsabilização. Boletim do Tribunal de Contas da União Especial, Brasília, ano XLIII, n. 3, 9 Fev. 2010. Disponível na Biblioteca virtual do curso.) ;
	d.5) jurisprudência pacificada do TCU, exemplificada no Acórdão 249/2010-TCU-Plenário, relatoria do Ministro Walton Alencar, indica que responsabilidade, no caso é de natureza subjetiva, sendo exigido a presença de três elementos: ação ou omissão, nexo causal e culpa em sentido amplo.		
	d.6) ao apontar, por exemplo o trecho abaixo, a auditoria não indicou a prova de que o referido agente tenha especificamente autorizado o pagamento de despesas vedadas:
	Conduta: Autorizar o pagamento de despesas vedadas. 
Nexo de causalidade: A autorização para pagamento de despesas vedadas, com recursos federais descentralizados pelo Comitê Olímpico Brasileiro (COB) , permitiu a sua execução irregular, com ofensa ao princípio da legalidade e moralidade pública.
	d.7) mesmo quando forçosamente se identifica algo que poderia ser um nexo de causalidade,  este, se admitido, é singelo e meramente burocrático;
	e) os atos administrativos e burocráticos são quase sempre elaborados em níveis hierárquicos inferiores e bem distantes de diretoria e presidência de uma entidade, atos que chegam prontos aos gestores, que confiam no trabalho desenvolvido por seus subordinados (princípio da confiança) ; 
	f) atos meramente burocráticos não tem origem naquele que assina o documento final, mas sim em toda a cadeia hierárquica abaixo dele;
	g) seria desarrazoado exigir que o gestor confira todo e qualquer documento pessoalmente, pois isso inviabilizaria o cumprimento das funções inerentes ao cargo; o agente se tornaria um mero revisor de atos; para isso são estruturados, com funções específicas, os controles interno e jurídico, conselho fiscal e assembleia geral (princípio da segregação de funções) . Diversas deliberações posicionam-se nesse sentido, entre elas os Acórdãos do TCU, todos do Plenário, 46/2001, relatoria do Ministro José Antônio Barreto de Macedo, 1.795/2003, relatoria do Ministro Augusto Shermann, 33/2005, 46/2006 e 487/2008, os três da relatoria do Ministro Benjamin Zymler,  975/2006, relatoria do Ministro Valmir Campelo.
	h) para estabelecer a responsabilidade no serviço público, é necessária a individualização da pena. O documento Formulação-DASP 261, do antigo DASP, transcrito à peça 88, p. 8, assim o estabelece;
	i) a multa foi imposta unicamente em razão das posições ocupadas pelos recorrentes na CBDA (presidente e Diretor) e não (como juridicamente cabível) por atos próprios que os vincule pessoalmente às irregularidades imputadas, o que fica evidenciado por meio de:
	i.1) não indicação, no acórdão recorrido, da individualização das condutas, a prova específica, o elemento referencial, apenas partiu do pressuposto da responsabilidade por serem os recorrentes titulares, respectivamente, da presidência e da diretora financeira;
	i.1) trecho, do voto do Acórdão 229/2017 que julgou os embargos de Declaração, transcrito à peça 88, p.8;
	i.2) exemplo ilustrativo transcrito à peça 88, p. 9, em que, no contexto de uma cirurgia hospitalar, um enfermeiro causa um problema no paciente e o dono do hospital e seu diretor são responsabilizados;
	k) a peça 59 dos presentes autos contém todos os fundamentos para afastar as conclusões equivocadas a respeito das supostas irregularidades que ensejaram a multa;
	Análise
5.2.	Não merece acolhida os argumentos dos recorrentes, uma vez que sua responsabilidade advém da condição de administradores do ente que recebeu os recursos federais, condição essa que os fazem garantidores da sua correta aplicação. Dessa forma, ainda que não tivessem praticado atos referentes à execução, o que não é o caso, deveriam se assegurar de que esta execução ocorra dentro dos parâmetros legais, a despeito da complexidade das atribuições a seu cargo.
5.3.	A gestão dos recursos federais, no caso do Sistema Desportivo Brasileiro está submetida aos critérios da legislação de convênios, como esclarece o seguinte trecho do voto do Ministro relator, Vital do Rêgo, no Acórdão 3162/2016-TCU-Plenário, que consolidou a Fiscalização de Orientação Centralizada (FOC) , da qual fez parte a fiscalização em questão: 
A Lei 9.615/1998 assim dispõe em seu artigo 56 que, tanto as transferências de recursos para o COB e CPC quanto as para a CBC, deverão observar o conjunto de normas aplicáveis à celebração de convênios pela União:
Art. 56. Os recursos necessários ao fomento das práticas desportivas formais e não-formais a que se refere o art. 217 da Constituição Federal serão assegurados em programas de trabalho específicos constantes dos orçamentos da União, dos Estados, do Distrito Federal e dos Municípios, além dos provenientes de:
 (...) 
§ 8º Os recursos financeiros de que trata o inciso VIII serão repassados à Confederação Brasileira de Clubes - CBC e destinados única e exclusivamente para a formação de atletas olímpicos e paraolímpicos, devendo ser observado o conjunto de normas aplicáveis à celebração de convênios pela União. (grifos acrescidos) 
Assim, os critérios dessa fiscalização englobam a Lei 9.615/1998 e suas alterações posteriores, como a Lei Agnelo/Piva, as normas vigentes de convênios, bem como normas infralegais que regulamentam esse arcabouço normativo, a exemplo da Portaria do Ministério do Esporte (ME) 224/2014 que dispõe sobre o procedimento para verificação, pelos órgãos do Ministério do Esporte, acerca do cumprimento das exigências previstas nos artigos 18 e 18-A da Lei Pelé.
Rememoro que as fiscalizações aqui em exame foram realizadas no final do ano passado, com avaliação dos atos de gestão entre os anos de 2013 a 2015. Todas as instituições auditadas são entidades privadas sem fins lucrativos que manejam recursos federais mediante transferências definidas em lei própria, cujo procedimentos de repasse devem seguir as normas de convênio.
À época das auditorias, os normativos que regiam convênios compreendiam essencialmente o Decreto 6.170/2007 e a Portaria Interministerial MPOG/MF/CGU 507/2011, que regulam os convênios, os contratos de repasse e os termos de cooperação celebrados pelos órgãos e entidades da Administração Pública Federal com órgãos ou entidades públicas ou privadas sem fins lucrativos para a execução de programas, projetos e atividades de interesse recíproco.
5.4.	Esse esclarecimento é de suma importância para a análise em questão, que envolve a apenação de gestores de nível gerencial. Isso porque, da mesma forma que um prefeito ou dirigente de entidade privada sem fins lucrativos ou qualquer outro gestor que recebe recursos por meio de convênios ou instrumentos congêneres para a execução de programas, projetos e atividades de interesse recíproco, e por eles se responsabiliza, cabe ao presidente do CBDA, como signatário dos convênios zelar pela sua correta execução. É certo que esse entendimento não preconiza que o titular do órgão/entidade deva praticar todos os atos de gestão referentes aos recursos repassados, mas sim cuidar para que a execução da despesa ocorra dentro dos parâmetros legais. 
5.5.	O TCU, em atuação sobre eventos envolvendo a penalização de dirigente máximo,  após analisar com acuidade a questão, tem concluído, de forma amplamente majoritária, pela possibilidade de inclusão de dirigentes, inclusive o dirigente máximo, no rol dos culpados.
5.6.	Esse posicionamento decorre do entendimento disseminado nas análises técnicas, segundo o qual o dirigente pode até delegar a execução de determinadas tarefas, mas a fiscalização dos atos dos subordinados é competência irrenunciável, vide Acórdão 1346/2013-TCU-Plenário, do qual se transcreve trecho do voto do relator:
14. (...) . Em segundo lugar, o instituto da delegação é uma manifestação da relação hierárquica que transfere atribuições ao agente delegado, mas não exime o autor da delegação do dever de acompanhar os atos praticados. Isso porque as prerrogativas e os poderes do cargo, tais como a supervisão, não são conferidos em caráter pessoal ao agente público, mas sim para o bom desempenho de seu papel institucional, sendo, portanto, irrenunciáveis.
5.7.	Veja que não se pode punir o dirigente objetivamente apenas pelo cargo por ele ocupado, equívoco levantado pelos recorrentes ao mencionar parte do voto do Acórdão 229/2017 que invocou a falta do devido zelo pelos recursos federais. Ora, se ficou evidenciado que o descontrole em procedimentos prévios e posteriores às contratações não são pontuais e sim sistêmicos, ocorrendo de forma generalizada na CBDA, essa responsabilidade deve ser atribuída aos gestores e não a funcionários do nível operacional que não detém autoridade nem competência para instituir e sistematizar controle preventivos. 
5.8.	Dessa forma, não é possível afastar responsabilidade apenas em razão da desconcentração administrativa ou da cadeia hierárquica, como querem os recorrentes. O Tribunal tem conhecimento disso (Acórdão 2300/2013-TCU-Plenário, relatoria Da Ministra Ana Arraes) :
12. Ou seja, a responsabilidade da autoridade delegante pelos atos delegados não é automática ou absoluta. Pelos precedentes judiciais, doutrina e dispositivo legal mencionados, verifica-se que a análise das situações fáticas é imprescindível para definir essa responsabilidade. Do contrário, inviabiliza-se o próprio instituto da delegação e cai por terra o objetivo pretendido por ele.
13. É necessário verificar se existem condutas desabonadoras cometidas pela autoridade delegante. (...) 
5.9.	Em outras oportunidades, esta Corte de Contas reforçou tal entendimento (Acórdão 2059/2015-TCU-Plenário, relatoria do Ministro Benjamin Zymler) :
8. Das alegações oferecidas pelo embargante há uma clara intenção de eximir-se da responsabilidade, transferindo-a aos seus auxiliares. Ocorre, porém, que foi o Sr. [omissis], então prefeito municipal, que firmou convênio com o Ministério da Educação e do Desporto, como se comprova às fls. 4/10, v.p., enquadrando-se, assim, no artigo 5º, inciso VII, da Lei nº 8.443/92, já que sob a jurisdição do TCU estão todos os responsáveis pela aplicação de quaisquer recursos repassados pela União, mediante convênio, acordo, ajuste ou outros instrumentos congêneres, a Estado, ao Distrito Federal ou a Município.
 (...) 
10. O fato de alguns atos não terem sido praticados pelo Sr. [omissis] não afasta a responsabilidade por ele assumida perante a União, até porque ele era o Chefe do Executivo Municipal e o ato foi praticado por subordinados seus, dentro do limite de discricionariedade que lhes era permitido. A delegação de atividades administrativas não retira do agente político a responsabilidade sobre a execução do convênio, a não ser que existam normas jurídicas prévias autorizando a delegação, o que não restou demonstrado. (Acórdão 1270/2010-TCU-Segunda Câmara) (grifou-se) 
11. Também nesse sentido, o disposto no voto condutor do Acórdão 476/2008-TCU-Plenário:
'convém esclarecer que a delegação de competência para execução de despesas custeadas com recursos públicos federais não exime de responsabilidade a pessoa delegante, porque inadmissível a delegação de responsabilidade, devendo responder pelos atos inquinados tanto a pessoa delegante como a pessoa delegada.' (grifei) 
12. Desta feita, a responsabilidade do ex-Prefeito subsiste mesmo que tenha havido delegação de competência e a autoridade delegante não tenha praticado diretamente atos de gestão.
5.10. 	Desse modo, não procede o argumento de que a transferência de atribuições a terceiros tem o condão de afastá-los definitivamente de responsabilização, mesmo porque, no presente caso, a irregularidade ocorreu em função da autorização de pagamento realizada pelos recorrentes.
5.11.	No TCU, uma das hipóteses em que se examina a responsabilidade de dirigentes, é quando o dirigente praticou atos executórios, ainda que na condição de última instância decisória, a exemplo da assinatura de planos de trabalho, cheques, recibos, ou na homologação de licitações. Nesses casos, costuma-se responsabiliza-lo pessoalmente. Como exemplo, cita-se trecho do voto do Acórdão 509-2005-TCU-Plenário:
5. De igual modo, não prevalece o argumento recursal de que o TCU não poderia ter-lhe imputado responsabilidade pela aquisição de material de consumo com preços superiores aos praticados no mercado porque deixou de arrolar os responsáveis diretos pela pesquisa de preços, a saber os chefes da Seção de Administração e do Setor Financeiro. Isto porque, independentemente do chamamento de outras pessoas que eventualmente participaram, direta ou indiretamente, na condução do procedimento que culminou na contratação questionada pelo Tribunal, o recorrente, como autoridade que homologou a licitação, é pessoalmente responsável pelos atos praticados. Eventual solidariedade com terceiros não o exime de responder pelo total do débito que lhe fora imputado mediante o Acórdão recorrido. (Grifos acrescidos) .
5.12.	É o caso que se aplica ao presente processo. Ao contrário do que afirmam os recorrentes, ficou comprovado que houve participação efetiva dos dirigentes nas irregularidades apontadas, tendo sido amplamente analisados os fundamentos apresentados na peça 59, por ocasião da instrução à peça 67, e dos votos à peça 71, 78 e 83, não tendo sido apresentados no presente recurso, argumentos capazes de alterar as conclusões a respeito das irregularidades que ensejaram a multa. 
5.13.	Cabe esclarecer que, entre as irregularidades que geraram audiência, os recorrentes foram apenados somente por parte delas, porém, entre as irregularidades que ensejaram multa, os recorrentes não praticaram atos diversos, como foi alegado. Dessa forma, foram apenados de forma igualitária, ou seja, as irregularidades que ensejaram multa tiveram a participação de ambos, a saber:
	Responsável
	Irregularidades que geraram audiência
	Referência no Voto do Acórdão recorrido
	Acórdão recorrido Itens que ensejaram multa

	Coaracy Gentil Monteiro Nunes Filho 
	Direcionamento de licitação e indícios de irregularidade em concorrências 
	III.1 - indícios de direcionamento de licitação
	Não acolheu proposta de  multa - processo apartado específico - peça 71, p. 2-4
	--

	Coaracy Gentil Monteiro Nunes Filho e Sérgio Ribeiro Lins de Alvarenga
	concessão de verba contingencial acima do permitido
	III.2 - irregularidades no pagamento com recursos do convênio: despesas contingenciais e prática de ato antieconômico
	Posicionou-se em conjunto com as demais irregularidades - peça 71, p. 4-5, itens 44 e 62 e 63 - acolhendo a proposta de multa. 
	9.1.1. realização de despesas contingenciais em valores superiores ao determinado nas orientações da Circular do Comitê Olímpico Brasileiro (COB) 040/2014;
9.1.2. utilização de recibos para prestação de contas de despesas contingenciais sem identificação dos beneficiários em desacordo com o item 25 do Anexo A da IN COB 1/2014, bem como a aprovação de gastos de produtos vedados com o uso desta verba em afronta à orientação da própria CDBA;

		prejuízo decorrente da concessão de verba contingencial superior ao limite permitido
			
		recibos de pagamentos, com recursos da verba contingencial não identificam o beneficiário da despesa
			
		lançamento em duplicidade de um mesmo comprovante de verba contingencial para obter dois ressarcimentos
			
		compra de bebidas alcoólicas
			
		jantar para comissão técnica com recursos de verba contingencial
			
		contratação e pagamento pela prestação de serviço de concessão de 19 vistos chineses, para equipe de polo aquático, no valor de R$ 11.210,00, sem que fosse discriminada a composição do preço da Agência Roxy de Turismo Ltda. na realização desse serviço. Segundo pesquisa no sítio eletrônico da Embaixada da China (http://br.china-embassy.org/por/lqfw/t1205910.htm) , o valor do visto para uma entrada (evidência 19, p. 24) é de R$ 160,00, portanto o custo dos vistos seria de R$ 3.060,00
			
		prática de ato antieconômico, consistente na compra de passagem executiva, sem qualquer justificativa, não obstante os demais participantes de evento internacional estivessem viajando de classe econômica
		A ocorrência de compra de passagem em classes executiva para o dirigente da CBDA não ensejou a multa - essa ocorrência será tratada de forma sistêmica no processo consolidador (peça 78, p. 3, item 14) 
	--

		realização de pagamento a servidor ou empregado público, a título de remuneração por prestação de serviço, em desacordo com o item 16, da IN COB 1/2014, c/c o Estatuto da CBDA, art. 4, § 2
	III.3 - irregularidade no pagamento com recursos do convênio: pagamento de despesas vedadas
	Deliberou que, além de encaminhar as questões ao relatório consolidado para que haja tratamento sistêmico e determinação -  peça 71,  p. 6 - item 52 - 
	--

		não definição de critérios para a seleção das propostas de hospedagem, alimentação, transporte, seguro, entre outros serviços necessários a realização de eventos nacionais e internacionais, de forma a garantir a prevalência dos princípios da legalidade, economicidade, impessoalidade e moralidade nas aquisições e contratações custeadas com recursos públicos federais descentralizados pelo Comitê Olímpico Brasileiro para a CBDA
	III.4 - deficiências na realização de pesquisa de preços
	acolheu a proposta de multa (peça 71, p. 7-8, Itens 54 a 64) 
	9.1.3. ausência de conferência e acompanhamento do andamento dos contratos custeados com recursos federais, bem como de pesquisa prévia de preços, dando ensejo a prática de atos que ferem os princípios da economicidade e da eficiência.

5.14.	Em relação à falta de nexo entre a conduta e o resultado, ao contrário do alegado pelos recorrentes, trecho do voto que resultou no Acórdão 229/2017-TCU-Plenário esgotou a questão ao detalhar o conjunto de elementos probatórios que estabeleceram a conexão entre as condutas dos recorrentes e as irregularidades apontadas (peça 78, p. 4-5) :  
5.14.	Em relação à falta de nexo entre a conduta e o resultado, ao contrário do alegado pelos recorrentes, trecho do voto que resultou no Acórdão 229/2017-TCU-Plenário esgotou a questão ao detalhar o conjunto de elementos probatórios que estabeleceram a conexão entre as condutas dos recorrentes e as irregularidades apontadas (peça 78, p. 4-5) :  
22. Já sinalizo que todas as evidências que corroboram as condutas que culminaram na aplicação de penalidades aos Srs. Coaracy Gentil Monteiro e Sérgio Ribeiro Lins de Alvarenga, bem como o nexo de causalidade, constam do item III.2 e III.4 do relatório que acompanha o Acórdão 3150/2016-TCU-Plenário.
23. Rememoro que os responsáveis foram multados por três condutas descritas no item 9.1 do acórdão embargado. A primeira delas guarda relação com a autorização de despesas contingenciais em valores superiores ao permitido pelo COB.
24. A segunda irregularidade diz respeito à utilização de recibos para prestação de contas dessas despesas sem identificação dos beneficiários em desacordo com o item 25 do Anexo A da IN COB 1/2014, bem como à aprovação de gastos de produtos vedados com o uso desta verba em afronta à orientação da própria CDBA.
25. O Sr. Sérgio Ribeiro Lins de Alvarenga detalhou quais seriam as despesas dessa natureza (peça 9) , que correspondem a um adiantamento entregue a um portador para custeios diversos, tais como: alimentação em escalas de viagem, reforço de alimentação (lanche fora do horário usual ou recomendação médica) , despesas médicas  em competições, aquisição eventual de materiais esportivos quando em deslocamento, entre outros. 
26. Todas essas rubricas constam da prestação de contas de um evento determinado, assim denominado 'projeto', nos termos do que dispõe a Instrução Normativa 1/2014 do COB (IN COB 1/2014) , vigente à época da auditoria, atualmente substituída pela IN COB 1/2015.
27. Destaco que as notas fiscais relativas às despesas com seguro e passagens aéreas estão devidamente atestadas por funcionários da confederação. Entretanto, os adiantamentos destinados ao custeio das despesas contingenciais constam de recibos cujos extratos de saque em conta específica e desembaraços de câmbio foram autorizados pelo diretor financeiro e pelo presidente da entidade, responsáveis pelas prestações de contas, nos termos do que exige o COB (peça 13, pp. 1-8) .
 28. A fiscalização trouxe como prova, entre outros elementos, um recibo assinado pelo Sr. Sérgio Ribeiro Lins de Alvarenga (diretor financeiro) no valor de U$ 6.000,00, equivalente à época a R$ 20.160,00 para adiantamento de despesas contingenciais, cujo total ultrapassa os R$ 10.000,00 permitidos (peça 13, p.1) .
 29. Na prestação de contas da Super Final da Liga Mundial de Pólo Aquático Masculino na Itália (projeto DA 26/2015) também consta adiantamento em valor acima do estabelecido (R$ 21.840,00) , recebido pelo próprio diretor financeiro (peça 25, p. 30) , mais uma vez corroborado pelo presidente da confederação (peça 25, pp. 4 e 6) .
30. O mesmo se pode dizer do custeio das despesas vedadas e daquelas sem identificação do beneficiário, porquanto foram encaminhadas junto com a prestação de contas pelos mesmos responsáveis. Ressalta-se que, no caso do projeto DA 26/2015, entre outros, o diretor financeiro era, inclusive, o responsável por apresentar os documentos hábeis a comprovar tais gastos, visto ser portador dos valores que custeariam tais despesas (peças 103-105) .
31. Quanto à última conduta descrita no item 9.1 do acórdão discutido, os embargantes foram multados em virtude da ausência de conferência e acompanhamento do andamento dos contratos custeados com recursos federais, bem como de pesquisa prévia de preços, dando ensejo a prática de atos que ferem os princípios da economicidade e da eficiência.
32. Para esse ponto em especial, os recorrentes requerem evidência capaz de conectar suas condutas às irregularidades apontadas. Esclareço que problemas pontuais de cotação de preços e verificação do andamento de contratos poderiam de fato estar associados a atos praticados por funcionários específicos da confederação.
33. No entanto, o voto condutor do acórdão que aqui se discute (itens 54 a 62) deixou claro que as evidências de descontrole em procedimentos prévios e posteriores às contratações não são pontuais e sim sistêmicas, dando ensejo à aplicação de multa aos responsáveis pela aprovação e execução dessas despesas sem o devido zelo requerido por quem se responsabiliza pelos recursos federais recebidos. 
5.15.	Assim, ao contrário do alegado pelos recorrentes, já foi amplamente demonstrada sua participação nos atos inquinados, uma vez que, caso tivessem sido mais diligentes: o limite de despesas contingenciais não teria sido ultrapassado nem utilizado com despesas não permitidas, tendo sido violados a alínea 'c' do art. 16, da IN COB 1/2014  e a Circular do COB, de 22/5/2014 e a pesquisa de preços para contratação de serviços inerentes aos eventos nacionais e internacionais teria sido feita de acordo com os princípios da legalidade, impessoalidade, moralidade, publicidade, economicidade e eficiência insculpidos no parágrafo 4 do art. 4º do Estatuto da CPDA e art. 37 da CF/88.
6.	Se no caso inexiste grave infração à norma legal nos termos do art. 58, inciso II, da Lei 8.443/1992 (peça 88, p. 9-11) .
6.1.	Os recorrentes afirmam que não há nos autos prova capaz de sustentar uma grave infração à norma legal ou regulamentar, com base nos seguintes argumentos:
	a) para aplicação da multa de R$ 20.000,0 aos recorrentes é condição sine qua non a comprovação da gravidade por se tratar de elemento do tipo descrito no inciso II do art. 58 da Lei 8.443/1992;
	b) não há dolo ou culpa por parte dos recorrentes;
	c) se	quer foi apontado prejuízo de expressividade, uma vez que as irregularidades apontadas são inferiores à soma das multas individualmente aplicadas; tal valor representa menos de 1% do orçamento anual da Confederação, o que mostra a desproporcionalidade da pena. Reforça essa tese:
	c.1)  ) o princípio da bagatela uma vez que a suposta lesão é de tal ordem ínfima que qualquer reação do Estado torna-se desproporcional;
	c.2) irregularidade formal com impacto em percentual inferior a 1% não pode sequer ser considerada infração pois estaria dentro de uma margem plenamente aceitável de erro dentro de uma estrutura tão complexa quanto a entidade em questão;
	c.3) a que se considerar ainda o 'ano olímpico' em que se deram os fatos apurados;
	c.4) em demandas singulares como essa, até as forças armadas, fortemente controladas pela disciplina, incorrem em incidentes sobressaídos da excepcionalidade;
	c.5) o Decreto-Lei 200/1967, desde a década de 60, em seu art. 14, já não considerava razoável e/ou proporcional mobilizar uma estrutura processante para conhecer, processar e apenas por 'miudezas';
	c.6) um dos motivos determinantes para aplicação da pena - utilização de recibos para prestação de contas de despesas contingenciais sem identificação dos beneficiários - o qual constatou recibos em valores menores que 10 euros (peça 25) ou mesmo em valores da ordem de R$ 10.000,00 (peça 13, p.1) , que é inferior à multa aplicada; 
	c.7) trecho do Acórdão 491/2017-TCU-Plenário, da relatoria do Ministro Augusto Nardes, transcrito à peça 88, p. 11, sobre a não apenação quando o dano tido como irregular é de baixa materialidade;
	c.8) conforme trecho do referido acórdão, a pena do art. 58, inciso II, requer análise da conduta do agente que praticou o ato tido como irregular, exame este que não foi feito no presente caso, sendo descabida a multa aplicada aos recorrentes;
	d) sendo a TCE um processo do gênero administrativo, é preciso considerar a definição clássica: sequência lógica de atos para produzir a vontade jurídica que é a vontade do direito; e o direito não agasalha, em tais circunstâncias, as conclusões do porte da decisão contra a qual os dois gestores se insurgem.
Análise
6.2.	Contrariamente ao asseverado pelos recorrentes, as irregularidades que lhe foram imputadas configuram ato praticado com grave infração à norma legal, justificando a aplicação de multa prevista no art. 58, inciso II, da Lei 8.443/1992, como será evidenciado. 
6.3.	Cabe esclarecer, como apontaram os recorrentes ao evocarem jurisprudência desta Corte de Contas exemplificada no 249/2010-TCU-Plenário, da relatoria do Ministro Walton Alencar, que no âmbito dos processos de sua competência, a responsabilidade dos jurisdicionados perante o TCU é de natureza subjetiva, caracterizada mediante a presença de simples culpa stricto sensu, sendo desnecessária a caracterização de conduta dolosa ou má-fé do gestor para que este seja responsabilizado.
6.4.	Desse modo, é suficiente a quantificação do dano, a identificação da conduta do responsável que caracterize sua culpa, seja por imprudência, imperícia ou negligência, e a demonstração do nexo de causalidade entre a conduta culposa (stricto sensu) e a irregularidade que ocasionou o prejuízo. Já a culpa grave ou grosseira é variável subjetiva considerada apenas para a dosimetria da apenação, se for o caso, ou seja, não como excludente de culpabilidade.
6.7.	Registre-se que a natureza legal da sanção consistente na aplicação da multa prevista no art. 58, da Lei 8.443/1992 é de punição aplicada pelo TCU na qualidade de Estado-Administração no exercício do poder de polícia, como entendeu textualmente o STF (RE 190.185, sessão de 14/2/1996) e como entende o STJ (REsp 894539/PI e MS 15036/DF) .
6.5.	No presente caso, sendo responsáveis pela gestão dos recursos federais repassados ao CBDA, os recorrentes autorizaram o pagamento de despesas contingenciais acima do limite e também sem identificação do beneficiário, tendo sido violado a alínea 'c' do art. 16, da IN COB 1/2014  e a Circular do COB, de 22/5/2014; e incorreram na falta de conferência e acompanhamento do andamento dos contratos custeados com recursos federais, bem como de pesquisa prévia de preços, ferindo os princípios da princípios da legalidade, impessoalidade, moralidade, publicidade, economicidade e eficiência insculpidos no parágrafo 4 do art. 4º do Estatuto da CPDA e art. 37 da CF/88, o que demonstra a apenação prevista no art. 58, inciso II.
6.6.	Não procede ainda o argumento de que o prejuízo foi de baixa materialidade, como no exemplo do Acórdão 491/2017-TCU-Plenário, da relatoria do Ministro Augusto Nardes, a uma porque, diferentemente do presente caso, a dispensa do valor da multa em função da materialidade naquele julgado está relacionada à multa do art. 57 da Lei 8.443/1992, que envolve dano ao erário. A duas porque não há que se fazer correspondência da multa do art. 58 com o montante do orçamento da CBDA ou de eventual  prejuízo, mas tão somente com a gravidade da infração, conforme o parágrafo 3º do art. 58, da Lei 8.443/1992. 
7.	Se a responsabilidade deve ser estendida a terceiros, sob pena de violação aos  princípios da segregação das funções e da isonomia (peça 88, p. 11-13) . 
7.1.		Defende-se que os recorrentes não podem ser penalizados em um cenário onde necessariamente vários outros personagens atuaram de forma comissiva ou omissiva, tendo por base os seguintes argumentos: 
	a) pelo princípio da segregação de funções, a atuação a nível de gerenciamento não se dá no varejo, havendo separação de funções com responsáveis específicos por cada uma delas, os quais devem ser responsabilizados se não as cumprirem de maneira adequada;
	b) também não foi respeitado o princípio da isonomia, pois, além da presidência e da diretoria, outras partes contribuíram de forma comissiva ou omissiva  para as supostas irregularidades apontadas pelo TCU, como a Assembleia Geral e o Conselho Fiscal, este que tem por competência privativa zelar pela fiscalização da CBDA (Vide art. 42 do Estatuto da CBDA) . Entretanto, a despeito de terem a provado as contas da entidade, não foram responsabilizados;
	c) em sendo um problema sistêmico, como o  próprio acórdão recorrido apontou, o ônus deve recair pela própria entidade, e não por apenas duas pessoas a quem, pelo princípio da segregação de funções não cabe conferir pessoalmente como as verbas contingenciais estão sendo gastas;
	d) considerando que há um fiscal incumbido de realizar a conferência e o acompanhamento dos contratos custeados com recursos federais, no caso o Sr. Vitor Ledertheil, que não nega o fato, e se este profissional não cumpriu devidamente sua obrigação é ele quem deve ser responsabilizado, de acordo com os princípio da segregação de funções e princípio da isonomia.  
	Análise
7.2.		Não procedem as alegações dos recorrentes em relação à violação ao princípio de segregação de funções e de isonomia, considerando que esses princípios não têm aplicação no presente caso, nem foram apresentadas evidências de sua aplicação capazes de alterar as conclusões anteriores.
7.3.	A esse respeito, para fins de responsabilização, o TCU  acolhe majoritariamente a teoria do dano direto e imediato, também chamada teoria da interrupção do nexo causal, em detrimento da teoria da equivalência das causas e da teoria da causalidade adequada. Trata-se, inclusive, da teoria adotada pelo Código Civil, conforme reconhecido pelo STF no RE 130.764/PR, ainda na égide da codificação anterior (Acórdão:
'Em nosso sistema jurídico, como resulta do disposto no artigo 1.060 do Código Civil, a teoria adotada quanto ao nexo de causalidade é a teoria do dano direto e imediato, também denominada teoria da interrupção do nexo causal. Não obstante aquele dispositivo da codificação civil diga respeito à impropriamente denominada responsabilidade contratual, aplica-se ele também à responsabilidade extracontratual, inclusive a objetiva, até por ser aquela que, sem quaisquer considerações de ordem subjetiva, afasta os inconvenientes das outras duas teorias existentes: a da equivalência das condições e a da causalidade adequada.'
7.4.	Segundo a teoria da interrupção do nexo causal, entre as várias circunstâncias a que se reporta o resultado, causa é aquela necessária e mais próxima à ocorrência daquele. Nessa linha de raciocínio, na presente situação concreta, verifica-se que os atos inquinados foram praticados diretamente pelos recorrentes encarregados de autorizar o pagamento e de supervisionar e gerenciar as licitações e contratos, se caracterizando a efetiva participação no fato gerador da aplicação da multa à peça 67, p. 17-19 e item 5.15 retro: terem reconhecido e autorizado o pagamento de despesas contingenciais acima do limite previsto, tendo sido violados a alínea 'c' do art. 16, da IN COB 1/2014 e a Circular do COB, de 22/5/2014 e a falta de conferência e acompanhamento do andamento dos contratos custeados com recursos federais, bem como de pesquisa prévia de preços, ferindo os princípios da princípios da legalidade, impessoalidade, moralidade, publicidade, economicidade e eficiência insculpidos no parágrafo 4 do art. 4º do Estatuto da CPDA e art. 37 da CF/88. 
7.5.	Assim, na medida em que as suas condutas individuais foram determinantes para a ocorrência das irregularidades, os recorrentes, na condição de presidente e diretor financeiro, estão diretamente envolvidos na cadeia causal do resultado, razão pela qual se torna presente o primeiro pressuposto para a sua responsabilização.
7.6.	Além disso, com amparo nos autos, percebe-se tratar-se de fragilidades nos controles internos, que colocam em risco a boa e regular aplicação dos recursos federais e os princípios da legalidade, impessoalidade, moralidade, publicidade, economicidade e eficiência insculpidos no parágrafo 2º do Estatuto da CBDA. Nesse sentido, caberia aos gestores, na condição de Presidente e Diretor Financeiro, empenhar maior esforço no sentido de supervisionar e coordenar a gestão sob sua responsabilidade, nos moldes do estabelecido no art. 32 do Estatuto da CBDA:
	Art. 32. Ao Presidente compete: 
 (...) 
c) supervisionar, coordenar, dirigir, e fiscalizar as atividades administrativas, econômicas, financeiras e desportivas da CBDA;
7.7.		Ressalta-se ainda que é competência da presidência, assessorada por um diretor, exercer as funções administrativas e executivas da entidade, de acordo com o art. 30 do Estatuto da CBDA (http://sistema.cbdaweb.org.br/cbdaweb//_uploads/documento/p1c6s8msd01h7b1ki6d9s1pg2qsi4.pdf) .
7.8.	Assim não há como eximir os recorrentes do seu munus atribuindo-se tais responsabilidades a outras áreas específicas ou funcionários da CBDA. 
7.9.	Ademais, eventual identificação posterior de possível responsável solidário não macula o acórdão que deliberou pela multa de outro responsável. 
8.	Se o valor da multa deve ser revisado (peça 88, p. 14-17) .
8.1.	Os recorrentes afirmam, caso não seja possível o afastamento da condenação que a multa deve ser reduzida, dando a cada um o que lhe é devido, com base nos seguintes argumentos:
	a) tomando-se como referência citação de trecho do Acórdão 2.632/2007, da relatoria do Ministro Augusto Nardes, contida no Acórdão 2.917/2010-TCU-Plenário, da relatoria do Ministro Valmir Campelo, há um menor grau de culpabilidade do Presidente e do Diretor Financeiro pelas providências tomadas no sentido de evitar as irregularidades a partir da constituição de um fiscal para fiscalizar o contratos custeados com recursos federais, considerando ainda que o administrador, por razões óbvias, deve se ater às atividades de comando;
	b) o processo não comprovou má-fé, nem mesmo eventual dano ao erário ou dolo e/ou culpa por parte dos recorrentes, sendo abusiva a penalização no montante individual de R$ 20.000,00;
	c) não se especificou a participação de cada um dos recorrentes nas irregularidades apuradas, de modo que não houve individualização da penalidade;  
	d) nada justifica que ambos devam receber exatamente a mesma multa, sendo certo que não contribuíram de igual modo para os atos questionados;
	e) o valor de R$ 20.000,00 para cada um está fora dos parâmetros do TCU em casos análogos, haja vista os Acórdãos 531/2016-TCU-Plenário, relatoria do Ministro Marcos Bemquerer e 589/2017-TCU-Plenário, da relatoria da Ministra Ana Arraes.
Análise
8.2	Os argumentos dos recorrentes não merecem prosperar. Inicialmente, registra-se que eventual medida por parte do recorrente no sentido de corrigir os achados que constituíram as ressalvas do acórdão recorrido, como a designação do fiscal, se configura de atitude diligente, destacando-se, porém, que as posteriores correções não têm o condão de afastar as falhas detectadas no período examinado.
8.3.	O artigo 58 da Lei 8.443/1992 estabelece:
Art. 58. O Tribunal poderá aplicar multa de Cr$ 42.000.000,00 (quarenta e dois milhões de cruzeiros) , ou valor equivalente em outra moeda que venha a ser adotada como moeda nacional, aos responsáveis por:
II - ato praticado com grave infração à norma legal ou regulamentar de natureza contábil, financeira, orçamentária, operacional e patrimonial;
III - ato de gestão ilegítimo ou antieconômico de que resulte injustificado dano ao erário;
§ 2° O valor estabelecido no caput deste artigo será atualizado, periodicamente, por portaria da Presidência do Tribunal, com base na variação acumulada, no período, pelo índice utilizado para atualização dos créditos tributários da União.
§ 3° O regimento interno disporá sobre a gradação da multa prevista no caput deste artigo, em função da gravidade da infração.
8.4.	Já o RI/TCU, em seu artigo 268, incisos II e III, e § 1º, estabelece:
Art. 268. O Tribunal poderá aplicar multa, nos termos do caput do art. 58 da Lei 8.443, de 1992, atualizada na forma prescrita no § 1º deste artigo, aos responsáveis por contas e atos adiante indicados, observada a seguinte gradação:
II - ato praticado com grave infração a norma legal ou regulamentar de natureza contábil, financeira, orçamentária, operacional ou patrimonial, no valor compreendido entre cinco e cem por cento do montante a que se refere o caput;
III - ato de gestão ilegítimo ou antieconômico de que resulte injustificado dano ao erário, no valor compreendido entre cinco e cem por cento do montante referido no caput;
§ 1º A multa de que trata o caput será atualizada, periodicamente, mediante portaria da Presidência do Tribunal, com base na variação acumulada no período, pelo índice utilizado para atualização dos créditos tributários da União.
8.5.	 Em cumprimento ao § 1º, do art. 268, do RI/CU, a Portaria-TCU 4/2016 fixou em R$ 54.820,84, para o exercício de 2016, o valor máximo da multa a que se refere o caput do artigo 58 da Lei 8.443/1992.
8.6.	Ressalta-se que a fixação do valor da penalidade de multa é ato discricionário deste Tribunal, facultada pelo art. 58 da Lei 8.443/1992 e graduada conforme o art. 268 do seu Regimento Interno, sendo aplicada de acordo com a análise de cada caso concreto, o que envolve também a questão da ausência de dolo ou má-fé. 
8.7.		Se houvesse dano ao erário, o fundamento da multa seria o do art. 57 da lei 8.443/1992, que poderia ocorrer, dependendo do caso, concomitantemente ou não com a multa do art. 58.
8.8.	Para ficar clara essa questão, transcreve-se o enunciado do Acórdão 2037/2016-Segunda Câmara, de relatoria da Ministra Ana Arraes:
Não configura omissão apta ao provimento de embargos de declaração a ausência de indicação do critério utilizado para estipular o montante da multa, uma vez que a dosimetria da sanção é orientada por juízo discricionário de valor acerca da gravidade das irregularidades verificadas no caso concreto, tendo como limites apenas aqueles fixados legal e regimentalmente (arts. 57 e 58 da Lei 8.443/92 e art. 268, incisos I a VIII, do Regimento Interno do TCU) .
8.9.	Também cita-se o seguinte trecho do Acórdão 483/2017-TCU-Plenário, relatoria do Ministro Bruno Dantas, para esclarecer que:
59.Nos processos de controle externo, os fatores que influenciam na dosimetria da pena não estão estabelecidos em lei ou no nosso regimento, mas decorrem de nossa própria construção jurisprudencial, feita paulatinamente a cada situação concreta. Atualmente, é sedimentado que na dosimetria da pena consideram-se aspectos como: nível de gravidade dos ilícitos, materialidade e grau de culpabilidade do agente, valoradas as circunstâncias do caso concreto (Acórdãos 2.053/2016, 1.484/2016 e 944/2016, todos do Plenário, entre vários outros) .
8.10.	No caso, o valor da multa aplicada aos responsáveis não ultrapassou o valor legalmente previsto, ficando aquém, em 36%, e seu fundamento decorreu da prática de ato com grave infração à norma legal ou regulamentar de natureza financeira, operacional e patrimonial, cujo respaldo jurídico se encontra no inciso II do art. 58 da Lei 8.443/1992, conforme já evidenciado no item 5 retro. 
8.11.	Assim, observa-se, na peça recursal que os recorrentes não trouxeram argumentos capazes de afastar ou mitigar a sanção que lhes foi imposta pelo TCU, o que demonstra que o valor adotado seguiu os parâmetros adequados. Dessa forma não há que se falar na revisão do seu montante. 
CONCLUSÃO
9.	Das análises anteriores, conclui-se que:
	a) houve participação dos recorrentes nos atos inquinados, razão pela qual cabe a imputação da multa do art. 48, inciso II, da Lei 8.443/1992 (peça 88, p.4-9) ;
	b) ficou comprovado que as irregularidades cometidas constituem grave infração à norma legal nos termos do art. 58, inciso II, da Lei 8.443/199, sendo suficientes e consistentes para embasar as penalidades aplicadas (peça 88, p. 9-11) ;
	c) de acordo com a teoria do dano direto e imediato, adotada majoritariamente pelo TCU, os responsáveis arrolados contribuíram diretamente para as irregularidades apontadas, não cabendo a extensão da responsabilidade a terceiros (peça 88, p. 11-13) ;  	
	d) o valor da multa adotado seguiu os parâmetros adequados, não havendo razão para revisa-lo (peça 88, p. 14-17) .
PROPOSTA DE ENCAMINHAMENTO
10.	Ante o exposto, com fundamento nos artigos 32, inciso I; 33 e 48 da Lei 8.443/1992, submetem-se os autos à consideração superior, com posterior encaminhamento ao Ministério Público junto ao Tribunal de Contas da União e ao Gabinete do Relator, propondo:
a) conhecer dos recursos interpostos por Coaracy Gentil Monteiro Nunes Filho e Sérgio Ribeiro Lins de Alvarenga para, no mérito, negar-lhes provimento;
b) comunicar a deliberação que vier a ser proferida por esta Corte aos recorrentes, ao Comitê Olímpico do Brasil, ao Ministério do Esporte, à Confederação Brasileira de Desportos Aquáticos, à Procuradoria da República no Estado de São Paulo e demais interessados."
É o relatório.

8.1. Heloisa Mafalda de Melo Monteiro (OAB/DF 44.152) e outros, representando a Confederação Brasileira de Desportos Aquáticos (peça 124), com substalecimento para Pedro Henrique Rebello de Mendonça (OAB/RJ 149.272 e OAB/DF 57.788), à peça 135, que substaleceu para Luiz Fernando de Moraes, (OAB/DF 27.437), à peça 150;
8.2. Marcelo Franklin dos Santos Filho (OAB/RJ 105.516) e outros, representando Coaracy Gentil Monteiro Nunes Filho e Sérgio Ribeiro Lins de Alvarenga, procuração à peça 43, com substalecimento para Gustavo di Angellis da Silva Alves e outros (peça 75), que substaleceu para Gilbert di Angellis da Silva Alves (peça 89).

Não há.

RELATÓRIO DE AUDITORIA. IRREGULARIDADES NA APLICAÇÃO DE RECURSOS FEDERAIS REPASSADOS À CBDA. MULTA AOS RESPONSÁVEIS. DETERMINAÇÕES. ACOLHIMENTO PARCIAL DOS EMBARGOS DE DECLARAÇÃO SEM EFEITOS INFRINGENTES (ACÓRDÃO 229/2017-PLENÁRIO). REJEIÇÃO DE NOVOS EMBARGOS (ACÓRDÃO 753/2017-PLENÁRIO). CORREÇÃO DE ERRO MATERIAL (ACÓRDÃOS 908/2017 E 1.047/2017, AMBOS DO PLENÁRIO). RECURSO DE RECONSIDERAÇÃO. ARGUMENTOS INSUFICIENTES PARA DESCONSTITUIR A DECISÃO RECORRIDA. NEGATIVA DE PROVIMENTO. CIÊNCIA.

RELATÓRIO DE AUDITORIA (RA)

Secretaria de Recursos (Serur).

Examinam-se pedidos de reexame interpostos por Coaracy Gentil Monteiro Nunes Filho e Sérgio Ribeiro Lins de Alvarenga (peça 88) contra o Acórdão 3150/2016-TCU-Plenário (peça 70) , retificado por inexatidão material pelos Acórdão 908/2017-TCU-Plenário e 1047/2017-TCU-Plenário. 
O decisum ora recorrido, por intermédio do qual este Tribunal aplicou multas individuais aos dois recorrentes, foi prolatado no âmbito de auditoria de conformidade, na modalidade de  Fiscalização de Orientação Centralizada (FOC) .
Irresignados, os Srs. Coaracy Gentil Monteiro Nunes Filho e Sérgio Ribeiro Lins de Alvarenga, respectivamente, ex-presidente e ex-diretor financeiro da Confederação Brasileira de Despostos Aquáticos (CBDA) , apresentaram a peça denominada "Recurso de Reconsideração" (peça 88) , denominação não adequada para recursos em processos de fiscalização de atos e contratos, razão pela qual esse recurso foi examinado como pedido de reexame.
Feito breve resumo do processo, passo a decidir.
Preliminarmente, ratifico meu despacho anterior pelo conhecimento da presente peça recursal como pedido de reexame, com fundamento nos arts. 32, parágrafo único, 33 e 48 da Lei 8.443/1992 (peça 132) 
No tocante ao mérito, a unidade técnica, em análise sobre a matéria (peças 160 a 162) , propôs a rejeição das razões recursais e a manutenção da deliberação original, encaminhamento com o qual posiciono-me de acordo.
Os argumentos apresentados pelos recorrentes foram individualmente refutados na instrução reproduzida no relatório precedente, que adoto como fundamentos de minha decisão, com alguns pontos a serem destacados. 
Em síntese os responsáveis sustentam que: 
	(i) não houve nexo de causalidade entre suas condutas e as irregularidades;
	(ii) foram apenados somente (ou majoritariamente) em razão do cargo;
	(iii) não houve grave infração à norma legal ou regulamentar;
	(iv) ocorreu violação aos princípios da segregação das funções e isonomia;
	(v) a responsabilização deveria recair sobre o fiscal dos contratos e não sobre os recorrentes;
	(vi) há necessidade de revisão do valor da multa.
O primeiro argumento referente à inexistência de nexo de causalidade, também foi trazido pelos responsáveis no âmbito dos embargos de declaração contra o decisum ora recorrido (peça 74) e foram devidamente tratados pelo relator a quo, Ministro Vital do Rego, nos subitens 20 a 34 de seu voto condutor (peça 78) , onde foram analisados as condutas e o nexo de causalidade para cada uma das irregularidades imputadas aos dois responsáveis. Em nome da concisão, não transcrevo neste voto todos aqueles subitens, uma vez que eles também foram transcritos no relatório que antecede este voto..
No que se refere à alegação de que os recorrentes foram apenados somente em razão do cargo, esta também não deve prosperar. Em seu parecer à peça 160, cujo trecho abaixo transcrevo, a Serur traz expressamente o entendimento que gerou a aplicação da multa aos dois responsáveis:
5.7. Veja que não se pode punir o dirigente objetivamente apenas pelo cargo por ele ocupado, equívoco levantado pelos recorrentes ao mencionar parte do voto do Acórdão 229/2017 que invocou a falta do devido zelo pelos recursos federais. Ora, se ficou evidenciado que o descontrole em procedimentos prévios e posteriores às contratações não são pontuais e sim sistêmicos, ocorrendo de forma generalizada na CBDA, essa responsabilidade deve ser atribuída aos gestores e não a funcionários do nível operacional que não detém autoridade nem competência para instituir e sistematizar controle preventivos. (Grifo nosso) 
Também não assiste razão aos recorrentes quando alegam que não houve grave infração à norma legal ou regulamentar. Afinal, a multa prevista no art. 58 da Lei Orgânica está limitada ao valor previsto em normativo editado anualmente pelo Tribunal de Contas da União. Neste caso concreto, o valor máximo da multa para o ano de 2016 era R$ 54.820,84, conforme Portaria-TCU nº 4/2016, de 13 de janeiro de 2016. Assim, o valor de R$ 20.000,00 imputado individualmente a cada recorrente estava dentro do limite previsto para aquele ano.
Além disso, o conjunto de irregularidades identificadas pela equipe de auditoria demonstraram que houve grave infração à norma legal ou regulamentar, de maneira que foi correta a aplicação da multa prevista no art,. 58, inciso II da Lei 8.443/1992 no acórdão ora recorrido.
Cabe destacar que a jurisprudência do TCU é pacífica no sentido de que:
No âmbito do TCU, a dosimetria da multa e demais sanções tem como balizadores o nível de gravidade dos ilícitos apurados, com a valoração das circunstâncias fáticas e jurídicas envolvidas, e a isonomia de tratamento com casos análogos. O Tribunal não realiza dosimetria objetiva das sanções, comum à aplicação de normas do Direito Penal, e não há um rol de agravantes e atenuantes legalmente reconhecido. (Acórdão 1747/2018-TCU-Plenário, Relator: Min. Aroldo Cedraz, constante da "Jurisprudência Selecionada") 
A alegação de que ocorreu violação aos princípios da segregação das funções e isonomia, também não provoca alterações no decisum ora vergastado, conforme destacado pela Secretaria de Recursos no trecho abaixo (peça 160) :
 (...) 7.5. Assim, na medida em que as suas condutas individuais foram determinantes para a ocorrência das irregularidades, os recorrentes, na condição de presidente e diretor financeiro, estão diretamente envolvidos na cadeia causal do resultado, razão pela qual se torna presente o primeiro pressuposto para a sua responsabilização.
7.6. Além disso, com amparo nos autos, percebe-se tratar-se de fragilidades nos controles internos, que colocam em risco a boa e regular aplicação dos recursos federais e os princípios da legalidade, impessoalidade, moralidade, publicidade, economicidade e eficiência insculpidos no parágrafo 2º do Estatuto da CBDA. Nesse sentido, caberia aos gestores, na condição de Presidente e Diretor Financeiro, empenhar maior esforço no sentido de supervisionar e coordenar a gestão sob sua responsabilidade, nos moldes do estabelecido no art. 32 do Estatuto da CBDA:
Art. 32. Ao Presidente compete: 
 (...) 
c) supervisionar, coordenar, dirigir, e fiscalizar as atividades administrativas, econômicas, financeiras e desportivas da CBDA;
7.7. Ressalta-se ainda que é competência da presidência, assessorada por um diretor, exercer as funções administrativas e executivas da entidade, de acordo com o art. 30 do Estatuto da CBDA (http://sistema.cbdaweb.org.br/cbdaweb//_uploads/documento/p1c6s8msd01h7b1ki6d9s1pg2qsi4.pdf) .
7.8. Assim não há como eximir os recorrentes do seu múnus atribuindo-se tais responsabilidades a outras áreas específicas ou funcionários da CBDA. (...) 
Em complemento à minha análise, trago o seguinte enunciado da jurisprudência do TCU:
A delegação de poderes não exime a responsabilidade do gestor por atos de sua competência primária, pois, ao delegar suas atribuições, o administrador tem obrigação de escolher bem o subordinado e assume o ônus de supervisioná-lo. (Acórdão 10463/2016-TCU-Segunda Câmara, Relator: Min. Sust. André Luís de Carvalho, constante da "Jurisprudência Selecionada") 
No que concerne ao argumento de que a apenação deveria recair sobre o fiscal dos contratos da CBDA, vejo que o relator a quo tratou de argumentação semelhante no voto condutor do Acórdão 229/2017-TCU-Plenário (peça 78) , cujo trecho abaixo transcrevo:
 (...) 16. De pronto, rejeito os argumentos dos recorrentes. O item 9.1.3 do acórdão embargado, transcrito no item 6 deste Voto, elucida que a ausência de fiscal não foi o motivo para a aplicação da penalidade, mas sim a ausência de conferência e acompanhamento do andamento dos contratos custeados com recursos federais, bem como de pesquisa prévia de preços, dando ensejo a prática de atos que ferem os princípios da economicidade e da eficiência.
17. Como se vê, ainda que não haja lei que obrigue a CBDA a conferir e acompanhar aquisições de produtos e serviços pagos com recursos públicos, a ausência dessas providências resulta em afronta aos princípios da economicidade e da eficiência, critérios utilizados na fundamentação da decisão combatida.
18. De igual modo, não houve omissão na responsabilização dessa conduta, haja vista a auditoria ter delineado de quem seria a responsabilidade pela ausência sistêmica de acompanhamento dos contratos executados com recursos federais.
19. Segundo consta da decisão, os funcionários informaram durante a auditoria que não havia procedimentos instituídos de conferência das cotações e preços apresentados para a formulação dos contratos. Declaração posterior de um funcionário, analisada em sede de razões de justificativa, a fim de confirmar que os serviços de conferência e acompanhamento das contratações seriam de sua alçada, não motivou o saneamento da irregularidade, bem como não ensejou a responsabilização do colaborador: (...) 
Por fim, no tocante à necessidade de revisão do valor da multa, repito a mesma análise dos subitens 11 a 13 acima, de maneira que tal argumento também não provoca a alteração do acórdão ora recorrido.
	Ante o exposto, VOTO no sentido que o Tribunal adote a deliberação que ora submeto a este Colegiado no sentido de conhecer dos pedidos de reexame interpostos para, no mérito, negar-lhes provimento.
TCU, Sala das Sessões Ministro Luciano Brandão Alves de Souza, em 29 de maio de 2019.
Ministro JOÃO AUGUSTO RIBEIRO NARDES
Relator